臺灣高雄地方法院刑事判決　　　　　　　　　　　　九十一年度訴字第三三六六號
　　公　訴　人　臺灣高雄地方法院檢察署檢察官
　　被　　　告　丙○○
　　指定辯護人　丁○○律師
　　被　　　告　庚○○
　　右　一　人
　　指定辯護人　乙○○律師
右列被告因偽造有價證券案件，經檢察官提起公訴（八十八年度偵字第二七六二九號
），本院判決如左：
    主  文
丙○○意圖為自己不法之所有，以詐術使人將本人之物交付，處有期徒刑肆月，如易
科罰金，以參佰元折算壹日。
庚○○幫助意圖為自己不法之所有，以詐術使人將本人之物交付，處有期徒刑參月，
如易科罰金，以參佰元折算壹日。
    事  實
一、丙○○係潔潔公司之負責人，以生產牙刷為業，因資金週轉需要，自民國八十一
    年間起，即陸續持其所收到之客票向己○○調借現金，於八十一年底，其友人庚○○因週轉所需，亦持客票或其本人所簽發之支票，委請丙○○背書後持向己○○借調現金。於八十二年間某日，丙○○因需資金週轉，竟意圖為自己不法之所
    有，在台南市苑裡某處，持來路不明俗稱人頭支票之發票人石瑜錡、付款人為甲○○○商業銀行建成辦事處（現已改名國泰世華銀行建成分行，以下簡稱世華銀
    行建成分行）為付款人、帳號0000000號、票號分別為0000000號
    、0000000號之空白支票二紙，要求庚○○代為填寫面額及發票日，以免
    己○○識破該支票並非客票，庚○○遂基於幫助他人實施詐欺犯罪之犯意，即在
    上開票號0000000號支票上填寫發票日八十二年五月八日、面額新台幣（
    下同）二萬六千三百元，及在票號0000000號支票上填寫發票日八十二年
    六月十日、面額二萬八千六百元後，交還丙○○，由丙○○在支票背面簽名背書
    ，並於同年間某日，持該支票在台南某處，以該支票均係其收到之客票，而向己○○借調現款，並表示願給付月息一點八分不等之利息，致己○○信以為真，認
    丙○○所持之支票既係客票，屆時一定可以兌現，陷於錯誤，而交付現金予丙○○。嗣因該支票及以庚○○為發票人之支票，屆期提示均未獲兌現，己○○發現
    該支票之筆跡均相同，始發現上情。
二、案經己○○訴由臺灣高雄地方法院檢察署檢察官偵查起訴。
    理  由
一、訊據被告丙○○固坦承有於右揭時、地持上開已填載發票日及金額、發票人為石
    瑜錡之支票二張，以該支票係其收到之客票，向告訴人己○○借調現金之事實，
    惟矢口否認有何詐欺犯行，辯稱：上開發票人石瑜錡之支票係被告庚○○交給伊
    之客票，由伊代為向己○○借調現金，因己○○曾表示不收庚○○所簽發之支票
    ，庚○○才持該客票請伊代為向己○○借調現金，該支票不是伊所有，更未請庚○○代為填載面額及發票日云云。被告庚○○固坦承於右揭時、地，受丙○○之
    託代為填寫發票日及金額，且丙○○在該支票簽名背書後，再持向己○○借調現
    金之事實，惟矢口否認有何幫助詐欺犯行，辯稱：丙○○跟伊說上開發票人石瑜
    錡的支票是客票，且說其字醜才要伊幫忙填寫發票日及金額，伊不知道該支票是
    俗稱之芭樂票云云。經查：
  (一)上開已蓋好發票人石瑜錡之印文，付款人為甲○○○商業銀行建成辦事處為付款
    人、帳號0000000號，票號分別為0000000號及0000000號
    之空白支票二紙，係由被告庚○○分別填寫發票日八十二年五月八日、面額二萬
    六千三百元及發票日八十二年六月十日、面額二萬八千六百元後，再由被告丙○○在該支票簽名背書，並以該支票係其做生意所收到之客票，持向告訴人己○○
    借調現款之事實，業經告訴人指訴甚詳，且為被告二人所是認，並有上開支票二
    紙在卷可憑（見偵查卷第五頁、第二九頁），此部份事實，應堪認定。
  (二)被告丙○○雖辯稱：伊並未請庚○○代為填寫上開二張支票之發票日及金額，係
    告訴人己○○不收庚○○所簽發之支票，庚○○才拿上開二張已填載完成之支票
    請伊向告訴人調現云云，然此為告訴人己○○否認，並於本院審理中證稱：其是
    針對丙○○，只要丙○○有在支票上背書，就會借錢給他，且丙○○亦曾持發票
    人庚○○、發票日八十二年六月八日、面額六萬一千五百元、背書人潔潔公司之
    支票向其借調現款等語（見本院卷第三八六頁），並有上開發票人庚○○之支票
    一紙在卷可憑（見偵查卷第四頁），復且被告丙○○業於偵查中供稱：上開面額
    二萬八千六百元之支票，係客戶交給伊之客票等語（見偵查卷第三二頁），核與
    被告庚○○迭於偵查及本院調查、審理中供稱上開二張支票係被告丙○○交給其
    填寫發票日及金額等語（見偵續卷第二二頁、本院卷第四六、一○三、一三○頁
    ），大致相符，足見系爭二張支票係被告丙○○所持有，非庚○○所交付，是丙○○於本院審理中翻異前詞，應係卸責推諉之詞，不足採信。
  (三)又因告訴人己○○認得被告丙○○之筆跡，丙○○恐其在系爭空白支票上填寫發
    票日及金額，會遭己○○識破該支票並非其所收得之客票，方請被告庚○○代為
    填寫，以便丙○○持向己○○借調現款之事實，業經被告庚○○於本院初訊中供
    承在卷（見本院卷第二二頁），參以被告丙○○於本院初訊中供稱：伊持系爭二
    張支票在伊台南南區工廠向告訴人調現，因伊要用錢等語（見本院卷第七三頁）
    ，及被告庚○○始終否認有收到系爭票款之情，足見被告丙○○因需錢週轉，方
    持系爭空白支票二張委請被告庚○○填寫發票日及金額，再以客票由為，持向告
    訴人借調現款無訛。被告丙○○雖又辯稱：系爭支票確係庚○○託伊代為調借現
    款之客票，庚○○亦因該客票遭退票，而以冰桶、黑金剛手機抵償云云，並舉證
    人即被告丙○○之妻楊文珊以實其說。然楊文珊並未見過系爭二張支票，亦無法
    確定該二張支票是否為庚○○拿來請丙○○幫忙調現之客票，此業經證人楊文珊
    於本院審理中結證在卷（見本院卷第三二○、三二七頁），故被告庚○○縱使曾
    以冰桶或黑金剛手機抵償支票債務，亦無法證明係為抵償系爭二張支票款，因而
    認定該支票係庚○○交給丙○○代為調借現款，是證人楊文珊所述亦無法採為有
    利被告丙○○之認定。
  (四)系爭支票帳戶係發票人石瑜錡於八十一年九月三十日，前往世華銀行建成分行開
    設，並於同年十月十六日請領支票一百張，此為證人石瑜錡證述在卷，並有該分
    行九十三年三月二十二日（九十三）國世建成字第○五七號函在卷可憑（見本院
    卷第二八三頁）。石瑜錡雖於本院審理中否認上開支票係俗稱之芭樂票，然其先
    於偵查中稱：系爭二張支票係其於八十二年間，在台北市○○○路遺失，有報失
    竊云云（見偵續卷第二二頁）；於本院調查中證稱：系爭支票係在台北市○○街
    遺失，係整本支票都遺失，於八十二年間有登報遺失，並向銀行掛失止付，是伊
    朋友蘇太吉去辦掛失的云云（見卷第四四、四五頁）；嗣於本院審理中改稱：系
    爭支票帳戶係伊從事冰棒生意時所開設，伊是與友人蘇泰山及蘇泰山的朋友共同
出資經營，三人共出資約二、三百萬元，但只經營三個月就賠光了，伊只簽發過
    三、四張支票給報社付廣告費、每張面額約六、七千元，請領支票簿三個後月，
    該支票簿連同印鑑章在台北市○○街公司內被偷了，當時伊有叫會計小姐去派出
    所報案，但未去銀行辦理掛失止付，系爭支票並非俗稱之芭樂票云云（見本院卷
    第三三三、三三四、三三七、三三八頁），是其就系爭帳戶支票之遺失地點、辦
    理掛失止付與否及由何人辦理等情節，前後供述矛盾，且其所述合夥經營冰棒生
    意（即就合夥人為何、三百萬資金流向等）之過程，又與社會常情不符，故其是
    否為經營冰品生意而請領該支票簿，已啟人疑竇。且經本院依職權向向世華銀行
    建成分行函查結果，系爭帳戶支票並未辦理掛失止付，此有該分行九十二年二月
    二十六日（九十一）世建成字第○四一號函在卷可憑（見本院卷第二八頁），而
    衡諸常情，果若石瑜錡請領之上開支票簿確已遺失，其豈有未向銀行辦理掛失止
    付，任由其信用破產甚或遭追索票款之理？是石瑜錡稱上開帳戶支票已遺失云云
    ，顯非實情，委無足取。再參以證人石瑜錡自承八十一年十月十六日請領系爭支
    票簿後，短短三個月（即八十二年一月間）後就連同印鑑章遺失（按當時該本支
    票簿尚有九十多張支票，見本院卷第三三四、三三六頁），卻未辦理任何掛失止
    付，且所有支票均曾被提示，並自八十二年二月一日開始退票等情觀之（見前世
    華銀行建成分行前開九十三年三月二十二日函文），足見石瑜錡未辦理掛失止付
    之原因，應係其將該支票作為概括授權他人使用之人頭支票甚明。是以，被告丙○○既自他人處取得已經證人石瑜錡概括授權之系爭空白支票，並委請被告庚○○代為填寫發票日及金額，則被告二人自不構成偽造有價證券之問題。
  (五)綜上所述，被告丙○○既明知系爭支票並非其所收受之客票，未免遭告訴人己○○識破而委請被告庚○○代為填寫發票日及金額，而被告庚○○亦明知該系爭空
    白支票顯非社會上所稱之客票，猶代為填寫之，以便丙○○持向告訴人借調現款
    ，足見被告丙○○以系爭支票向告訴人詐騙現金，且被告庚○○係幫助丙○○詐
    騙現金之行為而代為填寫無訛。是被告二人所辯，均係卸責之詞，不足採信。本
    案事證明確，被告二人犯行均堪認定。
二、按行使偽造之有價證券以使人交付財物，本即含有詐欺之性質，如果所交付之財
    物，即係該證券本身之價值，其詐欺取財仍屬行使偽造有價證券之行為，不另論
    以詐欺取財罪；但如行使該偽造之有價證券，係供擔保或作為新債清償而借款，
    則其借款之行為，已屬行使偽造有價證券行為以外之另一行為，始應再論以詐欺
    取財罪，並依牽連犯關係，從一重處斷，此有最高法院九十年台上五四一六號裁
    判可資參照。是被告丙○○明知系爭支票係發票人石瑜錡概括授權之俗稱人頭支
    票，並委請被告庚○○在系爭空白支票上填寫發票日及金額，再佯以該支票係客
    票向告訴人調借現款，核被告丙○○所為，係犯刑法第三百三十九條第一項之詐
    欺取財罪；被告庚○○所為，係犯刑法第三百三十九條第一項之詐欺取財罪之幫
    助犯，而未有偽造有價證券之行為，核與刑法第二百零一條之偽造有價證券罪之
    構成要件未有該當，惟公訴人起訴此部分之犯行與本院對被告論罪科刑部分係屬
    實質上一罪之吸收犯關係，爰不另為被告無罪之諭知，且本院所認定被告之犯罪
    事實，已較公訴人起訴之事實為減縮，依卷附最高法院八十三年度台上字第四六
    二八號判決「刑事訴訟法第三百條所謂變更起訴法條，係指在不擴張及減縮原訴
    範圍之原則下，法院得就有罪判決，於不妨害公訴事實之基本社會事實同一（即
公訴事實之同一性）之範圍內，得自由認定事實，變更檢察官所引應適用之法條
    而言。」所揭示之旨，本件亦無變更起訴法條之問題，應予敘明。被告庚○○代
    為填寫空白支票予被告丙○○幫助犯詐欺罪，所為係詐欺罪構成要件以外之行為
    ，為幫助犯，爰依刑法第三十條第二項之規定，按正犯之刑減輕之。爰審酌被告
    二人犯罪動機、目的、手段，詐得金額僅五萬四千九百元，及其犯後否認犯行之
    態度等一切情狀，分別量處如主文所示之刑。又刑法第四十一條業已於九十年一
    月十日修正公布，並於同年月十二日生效，其第一項前段規定為「犯最重本刑為
    五年以下有期徒刑以下之刑之罪，而受六個月以下有期徒刑或拘役之宣告，因身
    體、教育、職業、家庭之關係或其他正當事由，執行顯有困難者，得以一元以上
    三元以下折算一日，易科罰金。」，本件被告二人犯罪時間雖在上開條文修正生
    效前，然依刑法第二條第一項前段規定，行為後法律有變更者，應適用裁判時之
    法律，故依刑法第二條第一項前段之規定，就被告二人所宣告之刑併均諭知易科
    罰金之折算標準，以資儆懲。
據上論結，應依刑事訴訟法第二百九十九條第一項前段，刑法第二條第一項前段、第
三百三十九條第一項、第三十條、第四十一條第一項前段，罰金罰鍰提高標準條例第
一條前段、第二條，判決如主文。
本案經檢察官戊○○到庭執行職務。
中      華      民      國    九十三    年      六      月    二十五    日
                              臺灣高雄地方法院刑事第七庭
                                  審判長法官    曾逸誠
                                        法官    洪乙心
                                        法官    廖純卿
右正本證明與原本無異。
如不服本判決，應於判決送達後十日內，向本院提出上訴狀。
                                      書記官    劉企萍
中      華      民      國    九十三    年      七      月      五      日
附錄本案論罪科刑法條
中華民國刑法第三百三十九條
(普通詐欺罪)
意圖為自己或第三人不法之所有，以詐術使人將本人或第三人之物交付者
，處五年以下有期徒刑、拘役或科或併科一千元以下罰金。
以前項方法得財產上不法之利益或使第三人得之者，亦同。
前二項之未遂犯罰之。
